【裁判字號】    95,重訴,74
【裁判日期】    950731
【裁判案由】    損害賠償
【裁判全文】
臺灣新竹地方法院民事判決              95年度重訴字第74號
原      告  子○○
兼法定代理  己○○
人
            戊○○
            庚○○
            癸○○
            壬○○
            辛○○
                        巷66.
共      同
訴訟代理人  吳聖欽律師
複代理人    丁○○
被      告  丙○○
兼訴訟代理  甲○○
人
            乙○○○
上列當事人間請求損害賠償事件，經原告提起刑事附帶民事訴訟
，由本院刑事庭裁定移送前來，本院於民國95年7月18日辯論終
結，判決如下：
    主  文
被告應連帶給付原告子○○新臺幣壹佰捌拾肆萬伍仟零壹拾肆元
；連帶給付原告己○○新臺幣拾捌萬玖仟零陸拾捌元；連帶給
付原告戊○○、庚○○、癸○○、壬○○、辛○○各新臺幣拾
萬元，及均自民國九十三年八月二十一日起至清償日止，按週年
利率百分之五計算之利息。
原告其餘之訴駁回。
訴訟費用由被告連帶負擔五分之一、原告子○○負擔五分之一，
餘由原告己○○、戊○○、庚○○、癸○○、壬○○及辛○○負
擔。
本判決原告勝訴部分，於原告子○○以新臺幣陸拾貳萬元；原告
己○○以新臺幣壹拾萬元；原告戊○○、庚○○、癸○○、壬○○、辛○○分別以新臺幣壹拾萬元為被告供擔保後，得假執行
。
原告其餘假執行之聲請駁回。
    事實及理由
甲、程序方面
壹、原告子○○於本件車禍事故發生後，身心狀況已達精神耗弱
    致無法處理自己事務之程度，經本院以93年度禁字第82號裁
    定宣告為禁治產人，由其子即己○○為其監護人，本件起訴
    係由原告子○○監護人己○○委任訴訟代理人為之，是其訴
    訟之合法要件具備，並不因原告子○○受禁治產宣告之影響
    ，合先敘明。
貳、按訴狀送達後，原告不得將原訴變更或追加，但擴張或減縮
    應受判決事項之聲明者，不在此限，民事訴訟法第255 條第
    1項第3款定有明文。查本件原告提起刑事附帶民事訴訟時，
    係請求：「(一)被告應連帶給付原告子○○新臺幣（下同）5,
    725,280元，及自起訴狀繕本送達翌日起至清償日止，按週
    年利率百分之5計算之利息。(二)被告應連帶給付原告己○○
    2,500,000元，及自起訴狀繕本送達翌日起至清償日止，按
    週年利率百分之5計算之利息。(三)被告應連帶給付原告戊○○、庚○○、癸○○、壬○○、辛○○各2,000,000元，及
    自起訴狀繕本送達翌日起至清償日止，按週年利率百分之5
    計算之利息。」；嗣於訴訟中進行中更正請求：「(一)被告應
    連帶給付原告子○○5,527,099 元，及自起訴狀繕本送達翌
    日起至清償日止，按週年利率百分之5計算之利息。(二)被告
    應連帶給付原告己○○1,889,068元，及自起訴狀繕本送達
    翌日起至清償日止，按週年利率百分之5計算之利息。(三)被
    告應連帶給付原告戊○○、庚○○、癸○○、壬○○、辛○○各1,800,000 元，及自起訴狀繕本送達翌日起至清償日止
    ，按週年利率百分之5計算之利息。」，應認係減縮應受判
    決事項之聲明，揆諸前開規定，核無不合，應予准許。
乙、實體方面
壹、原告主張：
一、被告丙○○於民國（下同）93年5月15日上午10時8分許，騎
    乘車號BMU—899號重型機車（下稱系爭機車）沿新竹縣尖石
    鄉○○村○鄰道路由尖石往梅花方向行駛，行經竹六十線南
    向2.7公里轉彎處，本應注意機器腳踏車行駛之車道及轉彎
    ，應依標誌或標線之規定行駛，而依當時情形，並無不能注
    意之情事，竟疏未注意貿然跨越雙黃線衝至對向車道撞擊原
    告子○○騎乘、搭載被害人葉劉幸妹之車號GP5—815號重型
    機車，致原告子○○及被害人葉劉幸妹當場人車倒地，原告
    子○○受有右側顳葉、硬腦膜下出血、右側頂枕葉延遲性腦
    內出血，目前呈植物人狀態，無法與外界溝通之身體重大不
    治之傷害，而被害人葉劉幸妹則受有右側額頂顳葉硬腦膜下
    出血之傷害，雖經送醫急救，仍延至同年月25日凌晨零時40
    分許，因頭部鈍力損傷而不治死亡，而被告丙○○所涉過失
    致死、過失致重傷等罪，亦經本院刑事庭93年度交訴字第34
    號、臺灣高等法院94年度交上易字第191號判決判處有期徒
    刑1年2月確定在案。是被告丙○○上開駕車過失行為與原告
    子○○之重傷害及被害人葉劉幸妹之死亡結果之間，具有相
    當因果關係，則被告丙○○自應就原告所受之損害負賠償責
    任，又查被告丙○○為前揭侵權行為時，係未滿20歲之限制
    行為能力人，行為當時已有識別能力，而被告甲○○、乙○○○為其法定代理人，且無民法第187條第2項所定之免責事
    由，則依民法第184條、第191條之2、第192條至第195條及
    第187條第1至3項之規定，被告自應就原告所受之損害負連
    帶賠償責任。
二、茲就賠償項目及範圍分述如次：
(一)原告子○○請求賠償之項目、金額如下：
  1.醫藥費用部分共計253,369元－原告因本件車禍受傷後，分
    別至竹東榮民醫院、呂德賴診所、新竹馬偕醫院就診，分別
    支出醫療費用69,706元、1,300元、113,405元，及新竹馬偕
    醫院訪視護理師費用68,958元，總計支出253,369元。
  2.增加生活上之需要費用部分共計3,905,866元（即0000000＋
    279129＋994221＝0000000）－
  (1)終生看護費用2,632,516元：原告子○○因本件車禍致全身
    癱瘓，無法自理生活，需賴他人全日看護，而原告子○○於
    本件行車事故發生時係72歲，依最新統計之91年臺閩地區簡
    易生命表，平均餘命尚有10.77年，又依目前外勞看護工費
    用之行情，若以底薪加計三餐及假日加班費用，每月薪資應
    為25,000元，是依霍夫曼計算法，扣除中間利息，原告受有
    2,632,516元之終生看護費用損失（計算方法：25000×12＋
    25,000×12×7.00000000+25,000×12×0.00000000×0.77=
    2,632,516）。
  (2)醫療用品及起居用品費用279,129元：原告子○○因本件車
    禍受傷，並呈植物人之狀態，其於93年、94年1至6月、94年
    7至12月及95年分別支出醫療用品及起居用品費用為114,890
     元、72,225元、62,269元及29745元，總計279,129元。
  (3)終生醫療用品及起居用品費用994,221元：原告子○○車禍
    發生迄今將近兩年，業已支出之醫療用品及起居用品費用共
    279,129元等情，已如前述，而此類費用必持續支出至原告
    子○○身故為止，查原告子○○為21年6月4日生，滿74歲，
    尚有餘命9.71年，若以平均每月花費10,000元，一年即花費
    120,000元為準，則依霍夫曼計算法扣除中間利息（第1年不
    扣利息），自95年6月起算至原告子○○自然身故止，花費
    於醫療用品及起居用品費用共為994,221元（即120,000＋12
    0,000×6.00000000＋120,000×0.00000000＝994,221元）
    。
  3.扶養費用部分共計92,764元－被害人葉劉幸妹因本件車禍死
    亡時，是時原告蔡錦波為72歲，依內政部公佈之91年臺閩地
    區簡易生命表所載，原告子○○尚有平均餘命10.77年，依
    民法第1116條之1規定及最高法院89年度臺上字第2528號判
    決及79年度臺上字第2629號判例所示，原告子○○之子女即
    原告己○○、戊○○、庚○○、癸○○、壬○○、辛○○等
    6 人，應與被害人葉劉幸妹平均分擔原告子○○之扶養義務
    。故以92年度扶養親屬寬減額每人每年74,000元為準，依霍
    夫曼計算法扣除中間利息，被害人葉劉幸妹對原告子○○負
    擔扶養費用92,764元（計算方法：【74000＋74000×7.0000
    0000＋74000×0.00000000×0.77】÷7=92764）。
  4.慰撫金部分共計3,000,000元（即0000000＋0000000＝00000
    00）－
  (1)原告子○○因本件車禍受傷並呈植物人狀態，終生需賴他人
    看護，生命尊嚴盡失，精神上自受有極大之痛苦，爰依民法
    第195條第1項規定請求2,000,000元精神慰撫金。
  (2)又原告子○○遭逢其妻即被害人葉劉幸妹因本件車禍驟死之
    巨變，心靈受有極大創傷，精神上亦受有極大痛苦，爰依民
    法第194條規定，請求被告連帶賠賠償原告子○○1,000,000
    元慰撫金。
  5.綜上，原告子○○請求賠償共計7,251,999元（即253369＋
    000 0000＋92764＋0000000＝0000000）。惟因原告子○○
    業已受領強制汽車責任險理賠保險金1,400,000元，而關於
    被害人葉劉幸妹死亡部分，原告子○○亦已受領強制汽車責
    任險理賠保險金200,000元，另被告業已支付看護費用124,9
    00元，是前開金額均應自賠償總額中予以扣除，故原告子○○得請求被告連帶賠償5,527,099元（即0000000－0000000
    －000000－000000＝0000000）。
(二)原告己○○請求賠償之項目、金額如下：
  1.殯葬費部分共計75,000元－被害人葉劉幸妹因本件車禍死亡
    後，原告己○○支出殯葬費用275,000元，經扣除被告已給
    付之殯葬費200,000元，原告己○○仍可請求殯葬費75,000
    元。
  2.醫療費用部分共計14,068元－被害人葉劉幸妹車禍後送醫急
    救支出醫療費用14,068元。
  3.慰撫金部分共計2,000,000元－原告己○○遭逢其母即被害
    人葉劉幸妹驟死之巨變，心靈受有極大創傷，精神上亦受有
    極大痛苦，爰依民法第194條規定，請求被告連帶賠賠償1,0
    00,000元慰撫金；又原告己○○見慈愛之父親子○○因車禍
    呈植物人狀態，生命尊嚴盡失，晚景悽涼，生不如死之慘狀
    ，精神上自受有極大之痛苦，爰依民法第195條第3項規定請
    求精神慰撫金1,000,000元，總計共請求慰撫金2,000,000元
    。
  4.綜上，原告己○○請求賠償共計2,089,068元（即75000＋14
    068＋0000000＝0000000）。惟因原告己○○業已受領被害
    人葉劉幸妹死亡之強制汽車責任險理賠保險金200,000元，
    是應自賠償總額中予以扣除，故原告己○○得請求被告連帶
    賠償1,889,068元（即0000000－000000＝0000000）。
(三)原告戊○○、庚○○、癸○○、壬○○、葉慧雯等五人請求
    賠償之項目、金額如下：
  1.慰撫金共計2,000,000元－原告戊○○、庚○○、癸○○、
    壬○○、葉慧雯等5人均為被害人葉劉幸妹之子女，遽遭逢
    被害人葉劉幸妹驟死之巨變，心靈受有極大創傷，精神上亦
    受有極大痛苦，爰依民法第194條規定，請求被告連帶賠償
    各1,000,000元慰撫金；又原告戊○○、庚○○、癸○○、
    壬○○、葉慧雯等5人均為原告子○○之子女，見慈愛之父
    親子○○因車禍呈植物人狀態，生命尊嚴盡失，晚景悽涼，
    生不如死之慘狀，精神上亦受有極大之痛苦，爰另依民法第
    195條第3項規定請求精神慰撫金各1,000,000元，故原告戊○○、庚○○、癸○○、壬○○、葉慧雯等5人各得請求被
    告連帶賠償慰撫金2,000,000元。
  2.惟因原告戊○○、庚○○、癸○○、壬○○、葉慧雯等5人
    均業已受領被害人葉劉幸妹死亡之強制汽車責任保險理賠保
    險金200,000元，是各應自賠償總額中予以扣除，故原告戊○○、庚○○、癸○○、壬○○、葉慧雯等5人各得請求被
    告連帶賠償慰撫金1,800,000元（即0000000－000000＝0000
    000）。
二、為此，爰依侵權行為之法律關係，訴請被告負連帶損害賠償
    之責任，並聲明：(一)被告應連帶給付原告子○○5,527,099
    元，及自起訴狀繕本送達翌日（即93年8月21日）起至清償
    日止，按週年利率百分之5計算之利息。(二)被告應連帶給付
    原告己○○1,889,068元，及自起訴狀繕本送達翌日（即93
    年8月21日）起至清償日止，按週年利率百分之5計算之利息
    。(三)被告應連帶給付原告戊○○、庚○○、癸○○、壬○○
    、辛○○各1,800,000元，及自起訴狀繕本送達翌日（即93
    年8月21日）起至清償日止，按週年利率百分之5計算之利息
    。(四)原告願供擔保以代釋明，請准宣告假執行。
貳、被告則以：
    被告對於原告所主張之侵權行為之事實並不爭執，且被告丙○○所涉過失致重傷、過失致死案件，亦經本院93年度交訴
    字第34號、臺灣高等法院94年度交上易字第191號判處罪刑
    確定，惟原告所請求之賠償金額顯屬過高，被告實無力負擔
    等語，並聲明：原告之訴駁回。
、得心證之理由：
一、查原告主張被告丙○○於前揭時間，騎乘系爭機車經過上開
    地點時，本應注意機器腳踏車行駛之車道及轉彎，應依標誌
    或標線之規定行駛，而依當時情形，並無不能注意之情事，
    竟疏未注意貿然跨越雙黃線衝至對向車道撞擊原告子○○騎
    乘、搭載被害人葉劉幸妹之車號GP5—815號重型機車，致原
    告子○○及被害人葉劉幸妹當場人車倒地，原告子○○受有
    右側顳葉、硬腦膜下出血、右側頂枕葉延遲性腦內出血，目
    前呈植物人狀態，無法與外界溝通之身體重大不治之傷害，
    而被害人葉劉幸妹則受有右側額頂顳葉硬腦膜下出血之傷害
    ，雖經送醫急救，仍延至同年月25日凌晨零時40分許，因頭
    部鈍力損傷而不治死亡，而被告丙○○所涉過失致死、過失
    致重傷等罪，亦經本院刑事庭93年度交訴字第34號、臺灣高
    等法院94年度交上易字第191號判決判處有期徒刑1年2月確
    定在案，又原告均為被害人葉劉幸妹之法定繼承人之事實，
    業據其提出與所述相符之原告子○○行政院國軍退除役官兵
    輔導委員會竹東榮民醫院診斷證明書、臺灣新竹地方法院檢
    察署檢察官93年度偵字第3445號起訴處分書、被害人葉劉幸
    妹除戶之戶籍謄本、原告現戶之戶籍謄本、本院93年度禁字
    第82號民事裁定等件為證，且經本院依職權調閱本院刑事庭
    93年度交訴字第34號、臺灣高等法院94年度交上易字第191
    號刑事卷證核閱無訛，並為被告所不爭執，自堪信原告之前
    開主張為實在。
二、按道路交通安全規則所定「汽車」係指在道路上不依軌道或
    電力架線而以原動機行駛之車輛（包括機器腳踏車）；又行
    車速度，依速限標誌或標線之規定，無速限標誌或標線者，
    應依下列規定：(二)行經設有彎道、坡路、狹路、狹橋、隧道
    、學校、醫院標誌之路段、道路施工路段、泥濘或積水道路
    、無號誌之交岔路口及其他人車擁擠處所，或因雨霧致視線
    不清或道路發生臨時障礙，均應減速慢行，作隨時停車之準
    備；再汽車在未劃設慢車道之雙向二車道行駛時，應依下列
    規定：(二)在劃有分向限制線之路段，不得駛入來車之車道內
    ，道路交通安全規則第2條第1項第1款、第93條第1項第2款
    、第97條第1項第二款分別定有明文。經查，被告丙○○為
    領有合格駕駛執照之駕駛人，於騎乘系爭機車行經系爭肇事
    路段時，自應遵守上開規定，且依車禍當時天候晴，日間自
    然光線，肇事路段為無號誌之一般車道彎曲路，道路為乾燥
    無缺陷，亦無障礙物之柏油路面，惟因彎道視距不良等情，
    有道路交通事故調查報告表(一)、(二)各1份、現況照片附於偵
    查卷為憑（見臺灣新竹地方法院檢察署93年度相字第268號
    相驗卷第16至22頁），足見被告丙○○顯無不能注意之情事
    ，竟疏未注意減速慢行作隨時停車之準備，貿然駛入來車道
    ，因而肇致本件行車事故，而被告對於被告丙○○就本件車
    禍之發生確有如上之過失並不爭執，此亦核與證人即被告同
    學陳子鴻、楊佳儒於刑事偵、審證述之情節大致相符，足見
    被告丙○○就本件車禍之發生顯有過失之情至為明灼，且其
    上揭過失並因而造成原告子○○受有右側顳葉、硬腦膜下出
    血、右側頂枕葉延遲性腦內出血，目前呈植物人狀態，無法
    與外界溝通之身體重大不治之傷害，而被害人葉劉幸妹則受
    有因頭部鈍力損傷死亡，則其過失行為與原告子○○受重傷
    害、被害人葉劉幸妹死亡之結果間，自具有相當因果關係之
    情，亦堪認定。
三、本件所應審究之爭點者，厥為原告所請求各項損害賠償之金
    額是否適當？茲析述如次：
(一)按因故意或過失不法侵害他人權利者，負損害賠償責任；無
    行為能力人或限制行為能力人，不法侵害他人之權利者，以
    行為時有識別能力為限，與其法定代理人連帶負損害賠償責
    任；機車在使用中加損害於他人者，駕駛人應賠償因此所生
    之損害；又不法侵害他人致死者，對於支出醫療及增加生活
    上需要之費用或殯葬費之人，亦應負損害賠償責任。被害人
    對於第三人負有法定扶養義務者，加害人對於該第三人亦應
    負損害賠償責任；再不法侵害他人致死者，被害人之父、母
    、子、女及配偶，雖非財產上之損害，亦得請求賠償相當之
    金額；不法侵害他人之身體、健康、名譽、自由、信用、隱
    私、貞操，或不法侵害其他人格法益而情節重大者，被害人
    雖非財產上之損害，亦得請求賠償相當之金額。其名譽被侵
    害者，並得請求回復名譽之適當處分；前二項規定，於不法
    侵害他人基於父、母、子、女或配偶關係之身分法益而情節
    重大者，準用之，民法第184條第1項前段、第187條第1項、
    第191條之2、第192條、第194條及第195條第1、3項分別定
    有明文。查被告丙○○於車禍發生當時係未滿20歲之限制行
    為能力人，而被告甲○○、乙○○○均為其法定代理人，又
    因被告丙○○之上開過失騎乘機車之行為肇致本件車禍，並
    因而致原告子○○受有重傷害，而呈植物人之狀態，而原告
    之被繼承人葉劉幸妹死亡等情，業如前述，而原告分別為被
    害人葉劉幸妹之丈夫或子女之事實，亦如前述，則原告依據
    前開規定，請求被告連帶賠償其所受之損害，自屬有據。
(二)茲就各該原告所請求之各項損害及金額是否允當，分別審核
    論述如下：
  1.原告子○○部分－
  (1)醫療費用：原告子○○主張其因本件車禍事件受有嚴重傷害
    ，現已呈植物人狀態，經先後至竹東榮民醫院、呂德賴診所
    、新竹馬偕醫院就診，支出醫療費用共184,115元，另支出
    新竹馬偕醫院訪視護理師費用16,958元（原告子○○主張自
    93年7月1日起至93年8月10日止之看護費用，應屬增加生活
    上需要費用部分，另敘述如下），總計支出201,073元之事
    實，業據其提出行政院國軍退除役官兵輔導委員會竹東榮民
    總醫院診斷證明書、竹東榮民醫院掛號收據、竹東榮民醫院
    醫療費用收據、呂德賴診所門診收據、馬偕紀念醫院新竹分
    院醫療單據、馬偕紀念醫院居家照護臨時收據等件為證，經
    核前開各該證明書記載醫療項目確均屬治療上之必要費用，
    且為被告所不爭執，是原告子○○此部分之主張堪可採信。
  (2)增加生活上需要費用部分：
  看護費用及終生看護費用：原告子○○主張其因本件車禍造
    成全身癱瘓，無法自理生活，需賴他人全日看護，自93年7
    月1日起至93年8月10日止之住院期間經聘請看護人員全日照
    料，共計支出看護費用52,000元，又原告子○○現已呈植物
    人狀態，業無復原之可能，則其於出院後，仍須仰賴他人全
    日看護，又依目前外勞看護工費用之行情，若以底薪加計三
    餐及假日加班費用，每月薪資應為25,000元，則算至原告子
    ○○身故為止，共計受有2,632,516元之終生看護費用損失
    ，惟因被告業已給付看護費用124,900元，經扣除後，原告
    子○○尚得請求被告連帶給付2,559,616元（即52000＋0000
    000－000000＝0000000）等語，經查，原告子○○於車禍受
    傷後，已呈植物人狀態，此有原告所提行政院國軍退除役官
    兵輔導委員會竹東榮民總醫院診斷證明書附卷可憑，並經本
    院刑事庭向行政院國軍退役役官兵輔導委員會竹東榮民醫院
    函詢原告子○○車禍之病情屬實，亦有該院93年8月30日竹
    醫醫字第0930003884號函除附原告子○○之病歷摘要附於本
    院93年度交訴字第34號刑事卷第16、17頁足稽，且為被告所
    不爭執，自堪信實在，是依原告子○○之病狀，確有終生受
    人看護之必要。次查，原告子○○於住院期間經聘請看護人
    員全日照料，共計支出52,000元之看護費用乙節，已據原告
    子○○提出所述相符之伴護費收據3紙為證，經核其每日之
    看護費用為2,000元，此亦符合原告子○○就醫地區之一般
    看護費用收取標準，而被告就此亦未爭執，則原告子○○此
    部分之請求，堪可採信，應予准許。至原告所另主張出院後
    之終生看護費用部分，經查，我國目前外籍監護工之底薪大
    都比照本國最低之基本工資為15,840元，縱加計三餐及假日
    加班費用，亦應不致逾20,000元，而原告子○○就其主張外
    籍監護工每月薪資為25,000元云云，亦未能舉證以實其說，
    則本院認原告子○○此部分之請求，應以每月20,000元為合
    理，又原告係21年6月4日出生，於出院時（即93年8月10日
    ）已屆滿72歲，則依原告所提出之台灣地區91年度台閩地區
    簡易生命表所示，72歲男性平均餘命為10.77歲，依年別單
    利百分之5複式霍夫曼係數表計算扣除中間利息後，原告子
    ○○得1次請求被告連帶賠償之扶養費應為1,906,788元（即
    20000×12×7.00000000＝0000000，元以下四捨五入），是
    以，原告子○○此部分之請求，應以1,906,788元為適當，
    至其逾此部分之請求，則無從准許，準此，原告子○○所得
    請求之看護費用及終生看護費用共為1,958,788元（即52000
    ＋0000000＝0000000），經扣除被告業已給付124,900元後
    ，原告子○○尚得請求被告連帶賠償1,833,888元。
  醫療用品及起居用具費用及終生醫療用品及起居用具費用：
    原告子○○主張其因本件車禍受傷，已呈植物人之狀態，其
    自93年5月15日車禍發生時起至95年6月間止，業已給付醫療
    用及起居用具費用共計279,129元，又因原告子○○終生均
    無痊癒之可能，則此類費用必持續支出至原告子○○身故為
    止，若以平均每月花費10,000元之醫療用品及起居用具費用
    ，則以95年6月間起算至原告身故為止，原告子○○花費於
    醫療用品及起居用品費用共為994,221元，是以，原告總計
    受有醫療用品及起居用具費用損失為1,273,350元云云（即2
    79129＋994221＝0000000），固據提出杏一醫療用品股份有
    限公司竹東榮民門市統一發票、竹東榮民醫院員工消費合作
    社收據、估價單、能安西藥局免用統一發票收據、勝霖藥品
    股份有限公司統一發票、弘康醫療器材有限公司統一發票、
    民康醫療器材行免用統一發票收據等件為證，惟查，關於原
    告子○○所提出杏一醫療用品股份有限公司竹東榮民門市所
    開立之電子統一發票及勝霖藥品股分有限公司所開立之電子
    統一發票部分共174,565元部分，均無任何品名之記載，尚
    無從認定係屬必要之醫療用品或起居用具之費用，又關於居
    家電動床等用品費用共78,500元部分，依其估價單所載之買
    受人為訴外人「趙淑姿」，並非原告子○○，亦無從認定此
    部分費用為原告子○○所支付，除此之外，依原告子○○所
    提其餘統一發票、收據之品名記載，均核屬必要之醫療用品
    及起居用具費用，而此亦為被告所不爭執，則原告子○○此
    部分之請求應以26,064元（即000000－000000－00000＝260
    64）為適當，至逾此部分之請求，無從准許，應予駁回。至
    原告子○○雖主張其自95年6月間起至其身故為止，其每月
    之醫療用品及起居用具費用為10,000元，則算至其身故為止
    ，共計受有994,221元之醫療用品及起居用具費用之損失云
    云，惟原告子○○就其此部分主張，並未能提出任何證據以
    實其說，則其此部分主張尚難採信，從而，原告子○○主張
    其此部分所受醫療費用及起居用具費用之損害即以26,064元
    為有理由，至逾此部分之請求，為無理由，應予駁回。
  綜上，原告子○○所得請求增加生活上需要費用之金額共1,
    859,952元（即0000000＋26064＝0000000）。
  (3)扶養費用：按直系血親相互間互負扶養義務，負扶養義務者
    有數人而其親等同一時，應各依其經濟能力分擔義務，受扶
    養權利者為直系血親尊親屬時，其受扶養權利不以無謀生能
    力為必要，此分別為民法第1114條第1款、第1116條及第111
    7條所明定，惟仍受「不能維持生活」之限制（最高法院62
    年10月16日62年度第二次民庭庭推總會決議意旨參照），又
    夫妻互負扶養之義務，其負扶養義務之順序與直系血親卑親
    屬同，其受扶養權利之順序與直系血親尊親屬同，民法第11
    16條之1定有明文。經查，原告子○○係被害人葉劉幸妹之
    夫，於21年6月4日出生，而原告子○○共有原告己○○、戊○○、庚○○、癸○○、壬○○及辛○○等6名子女，此有
    原告之戶籍謄本1件附卷可參，而原告子○○於本件行車事
    故發生是時（即93年5月15日），為71歲，依其業已屆滿強
    制退休之年齡，是以其所存體力判斷之，顯已無謀生能力且
    難以維持生活，自得請求其妻即被害人葉劉幸妹扶養，又原
    告子○○與子女間亦互負扶養義務，是被害人葉劉幸妹應負
    擔之扶養義務為7分之1。再依原告所提出之台灣地區91年度
    台閩地區簡易生命表所示，71歲男性平均餘命為11.34歲，
    是原告子○○主張其尚有餘10.77年，尚在前述平均餘命所
    含括之範圍內，且為被告所不爭執，自堪信其等此部分之主
    張為實在。本院斟酌原告子○○之身分、地位、一般國民生
    活水準及其居住區域之社會環境並經濟狀況等一切情狀，認
    原告子○○所請求以92年度扶養親屬寬減額每人74,000元為
    請求依據計算扶養費，並無不當，而此亦為被告所不爭執，
    自堪憑採。再以被害人葉劉幸妹對於原告子○○應負擔之扶
    養義務為7分之1，依年別單利百分之5複式霍夫曼係數表計
    算扣除中間利息後，原告子○○得1次請求被告連帶賠償之
    扶養費應為83,989元（即74000×7.00000000／7＝83989，
    元以下四捨五入），是以，原告子○○此部分之請求，應以
    83,989元為適當，其逾此部分之請求，則無從准許。
  (4)精神慰撫金：按慰藉金係以精神上所受無形之痛苦為準，非
    如財產損失之有價額可以計算，究竟如何始認為相當，自應
    審酌被害人及加害人之地位、家況、並被害人所受痛苦之程
    度、與其家屬之關係暨其他一切情事，定其數額 (最高法院
    48年度台上字第798號判例意旨參照)。查本件被害人葉劉幸
    妹為原告子○○之妻，則原告子○○主張遭受喪妻之痛，精
    神上受有極大之痛苦等，堪認非虛，又原告子○○亦因本件
    車禍受有前開嚴重重傷害，目前已呈植物人狀態，終生均需
    仰賴他人看護，生命尊嚴盡失，則其主張身、心俱受極大痛
    苦，亦堪認屬實，則其依民法第194條、第195條第1項之規
    定請求精神慰撫金，核屬有據。本院審酌原告子○○為台東
    簡易師範科畢業之學歷，前任職於新竹縣尖石鄉梅花國小教
    師，惟業已退休，其名下並無任何不動產，惟於93年度之利
    息所得為370,161元，至被告丙○○目前尚就讀青雲科技大
    學夜間部2年級，其白天打工，日薪600元，為按日計酬之方
    式計算薪水，其名下並無任何財產，其於93年度之所得收入
    220,001元，被告甲○○學歷為國中畢業，目前擔任油漆工
    ，每月薪資約2萬餘元，其名下有土地、建物及汽車等財產
    ，於93年度之財產總額為12,537,801元，被告乙○○○學歷
    為國中畢業，之前係全職之家庭主婦，現至電子工廠工班，
    日薪720元，其93年度之所得收入為225,095元，其名下並無
    任何財產等各情，業經兩造各自陳明在卷，且為兩造互所不
    爭執，並經本院依職權向稅務電子閘門函查明確，亦有稅務
    電子閘門財產所得調件明細表附卷可稽，爰斟酌兩造身分、
    地位、經濟狀況及原告子○○所受痛苦等一切情狀，認原告
    子○○依民法第194條規定請求之精神慰撫金應以300,000元
    為適當，依第195條第1項規定請求之精神慰撫金應以1,000,
    000元為公允，至其逾此部分之請求，為無理由，不應准許
    。
  (5)從而，原告子○○得請求被告連帶賠償醫療費用201,073元
    、增加生活上需要之費用1,859,952元、扶養費用83,989 元
    、精神慰撫金1,300,000元，合計為3,445,014元【計算式為
    ：201,073+1,859,952+83,989+1,300,000 =3,445,014】，
    堪予認定。
  2.原告己○○部分－
  (1)醫療費用：原告己○○主張被害人葉劉幸妹因本件車禍事件
    受有嚴重傷害，經送往竹東榮民醫院治療共計支出醫療費用
    14,068元之事實，業據其提出竹東榮民醫院醫療費用收據等
    件附卷可稽，經核前開各該證明書記載醫療項目確均屬治療
    上之必要費用，且為被告所不爭執，是原告己○○此部分之
    主張堪可採信。
  (2)殯葬費用：原告己○○主張被害人葉劉幸妹因本件車禍事件
    受有嚴重傷害，經送醫救治後，仍不治死亡，共支出殯葬費
    用275,000元之情，業據其提出統一發票、估價單等件為證
    ，經核原告己○○所提前開收據所載明細均屬殯葬所必要之
    費用支出，而此亦為被告所不爭執，本院並審酌被害人葉劉
    幸妹係於23年2月12日出生，此有戶籍謄本在卷可按，復斟
    酌被害人葉劉幸妹身分、地位及禮俗上所需要等情，堪信原
    告己○○主張支出275,000元為核屬適當，應予准許，又被
    告業已給付原告己○○殯葬費用200,000元等情，為原告己○○所不爭執，則原告己○○主張扣除被告業已給付之200,
    000元，請求被告連帶賠償殯葬費用75,000元，自無不當，
    應予准許。
  (3)精神慰撫金：按慰藉金係以精神上所受無形之痛苦為準，非
    如財產損失之有價額可以計算，究竟如何始認為相當，自應
    審酌被害人及加害人之地位、家況、並被害人所受痛苦之程
    度、與其家屬之關係暨其他一切情事，定其數額 (最高法院
    48年度台上字第798號判例意旨參照)。又若被害人之身體、
    健康被侵害，情節重大者，例如已至植物人之程度，其父母
    子女或配偶基於親情、倫理或生活扶持等利益，認係身份法
    益之一種，非不得請求債務人就非財產上損害為相當之賠償
    （見學者孫森焱新版民法債編總論上冊第227、355頁，93年
    10月修訂版）。查本件被害人葉劉幸妹為原告己○○之母，
    則原告己○○主張遭受喪母之痛，精神上受有極大之痛苦等
    情，堪認非虛，則其依民法第194條之規定請求精神慰撫金
    ，核屬有據。另原告子○○為原告己○○之父，其因本件車
    禍受有右側顳葉、硬腦膜下出血、右側頂枕葉延遲性腦內出
    血，目前呈植物人狀態，無法與外界溝通之身體重大不治之
    傷害，終生均需他人扶助、照料，生命尊嚴盡失，是原告己○○主張其基於身分法益受侵害，情節重大等情，亦堪採信
    ，則其爰依民法第195條第3項之規定請求精神慰撫金，於法
    亦無不合。本院審酌原告己○○為台灣師範大學畢業之學歷
    ，其目前任職新竹縣尖石國中校長，其名下僅有一輛汽車，
    並無任何不動產，至被告丙○○目前尚就讀青雲科技大學夜
    間部2年級，其白天打工，日薪600元，為按日計酬之方式計
    算薪水，其名下並無任何財產，其於93年度之所得收入220,
    001元，被告甲○○學歷為國中畢業，目前擔任油漆工，每
    月薪資約20,000餘元，其名下有土地、建物及汽車等財產，
    於93年度之財產總額為12,537,801元，被告乙○○○學歷為
    國中畢業，之前係全職之家庭主婦，現至電子工廠工班，日
    薪720元，其93年度之所得收入為225,095元，其名下並無任
    何財產等各情，業經兩造各自陳明在卷，且為兩造互所不爭
    執，並經本院依職權向稅務電子閘門函查明確，亦有稅務電
    子閘門財產所得調件明細表附卷可稽，爰斟酌兩造身分、地
    位、經濟狀況及原告己○○所受痛苦等一切情狀，認原告己○○分別依民法第194條及第195條第3項之規定各請求1,000
    ,000 元之精神慰撫金尚屬過當，則原告己○○依民法第194
    條規定所請求之精神慰撫金應酌減為300,000元，依民法第1
    95條第3項規定所請求之精神慰撫金應酌減為200,000元，始
    為公允，是原告己○○逾此數額之請求，為無理由，應予駁
    回。
  (4)從而，原告己○○得請求被告連帶賠償醫療費用14,068元、
    殯葬費用75,000元、精神慰撫金500,000元，合計為589,068
    元【計算式為：14,068+75,000+500,000=589,068 】，堪予
    認定。
  3.原告戊○○、庚○○、癸○○、壬○○、葉慧雯部分－按慰
    藉金係以精神上所受無形之痛苦為準，非如財產損失之有價
    額可以計算，究竟如何始認為相當，自應審酌被害人及加害
    人之地位、家況、並被害人所受痛苦之程度、與其家屬之關
    係暨其他一切情事，定其數額 (最高法院48年度台上字第79
    8號判例意旨參照)。又若被害人之身體、健康被侵害，情節
    重大者，例如已至植物人之程度，其父母子女或配偶基於親
    情、倫理或生活扶持等利益，認係身份法益之一種，非不得
    請求債務人就非財產上損害為相當之賠償（見學者孫森焱新
    版民法債編總論上冊第227、355頁，93年10月修訂版）。查
    本件被害人葉劉幸妹為原告戊○○、庚○○、癸○○、壬○○、辛○○之母，則原告戊○○、庚○○、癸○○、壬○○
    、辛○○因本件車禍遽遭喪母之痛，受有相當之精神上損害
    ，堪認非虛，則其等依民法第194條之規定請求精神慰撫金
    ，核屬有據。另原告子○○為原告戊○○、庚○○、癸○○
    、壬○○、辛○○之父，其因本件車禍受有右側顳葉、硬腦
    膜下出血、右側頂枕葉延遲性腦內出血，目前呈植物人狀態
    ，無法與外界溝通之身體重大不治之傷害，終生均需他人扶
    助、照料，生命尊嚴盡失，是其等主張渠等基於身分法益受
    侵害，情節重大等情，亦堪採信，則其等爰依民法第195條
    第3項之規定請求精神慰撫金，於法亦無不合。本院審酌原
    告戊○○為陸軍官校專科班畢業，曾任職在台北監獄擔任管
    理員，目前失業中，其93年度之所得總額為564,169元，名
    下有土地、建物及汽車等財產，其93年度之財產總額為381,
    095元，原告庚○○學歷為新竹師範學院畢業，目前在新竹
    縣員崠國小擔任教師職務，名下有土地及汽車等財產，92年
    度之財產總額為938,560元，原告癸○○為私立中台醫專畢
    業，現任職南投縣信義鄉衛生所課員，其93年度之所得總額
    為914,582元，其名下有土地、建物及汽車之財產，93年度
    之財產總額為604,611元，原告壬○○為私立德育護專畢業
    ，現任職南投鄉仁愛鄉仁愛國小擔任校護工作，其名下有土
    地、建物及汽車等財產，其93年度之財產總額為1,868,800
    元，原告辛○○為彰化師範大學畢業，其目前在新竹縣寶山
    鄉寶山國小擔任校長之職務，其名下有多筆土地、建物及汽
    車等財產，93年度之財產總額為1,014,014元，至被告丙○○目前尚就讀青雲科技大學夜間部2年級，其白天打工，日
    薪600元，為按日計酬之方式計算薪水，其名下並無任何財
    產，其於93年度之所得收入220,001元，被告甲○○學歷為
    國中畢業，目前擔任油漆工，每月薪資約20,000餘元，其名
    下有土地、建物及汽車等財產，於93年度之財產總額為12,5
    37,801元，被告乙○○○學歷為國中畢業，之前係全職之家
    庭主婦，現至電子工廠工班，日薪720元，其93年度之所得
    收入為225,095元，其名下並無任何財產等各情，業經兩造
    各自陳明在卷，且為兩造互所不爭執，並經本院依職權向稅
    務電子閘門函查明確，亦有稅務電子閘門財產所得調件明細
    表附卷可稽，爰斟酌兩造身分、地位、經濟狀況及原告戊○○、庚○○、癸○○、壬○○、辛○○所受痛苦等一切情狀
    ，認原告戊○○、庚○○、癸○○、壬○○、辛○○分別依
    民法第194條及第195條第3項之規定各請求1,000,000元之精
    神慰撫金均尚屬過當，則原告戊○○、庚○○、癸○○、壬○○、辛○○依民法第194條規定所分別請求之精神慰撫金
    應各酌減為300,000元，依民法第195條第3項規定所分別請
    求之精神慰撫金應各酌減為200,000元，始為公允，是原告
    戊○○、庚○○、癸○○、壬○○、辛○○逾此部分之請求
    ，為無理由，不應准許。
四、次按保險人依強制汽車責任保險法規定給付之保險金，視為
    加害人或被保險人損害賠償金額之一部分；加害人或被保險
    人受賠償請求時，得扣除之，強制汽車責任保險法第30條著
    有明文。查原告子○○於本件發生損害後，關於其重傷害部
    分，業已向系爭機車所投保強制汽車責任險之保險人申請強
    制汽車責任險理賠金共1,400,000元，至原告於本件發生損
    害後，關於其等被繼承人葉劉幸妹死亡部分，則業已向系爭
    機車所投保強制汽車責任險之保險人申請強制汽車責任險理
    賠金共1,400,000元，則原告7人每人各領取200,000元之事
    實，業經原告陳明在卷，且為被告所不爭執，揆諸前開說明
    ，原告所受領之保險金應視為加害人或保險損害償金額之一
    部分。從而，原告經扣除前開業已領取之強制責任理賠金後
    ，原告子○○尚得請求被告連帶賠償1,845,014元（即00000
    00－0000000－000000＝0000000），原告己○○尚得請求被
    告連帶賠償389,068元（即000000－000000＝389068），至
    其餘原告則尚得請求被告連帶賠償300,000元（即000000 －
    000000＝300000）。
五、綜上所述，原告本於侵權行為法律關係，請求被告應連帶給
    付原告原告子○○1,845,014元；連帶給付原告己○○389,0
    68元；連帶給付原告戊○○、庚○○、癸○○、壬○○、辛○○各300,000元，及均自93年8月21日起至清償日止，按週
    年利率百分之5計算之利息，為有理由，應予准許，至逾此
    部分之請求，則無理由，應予駁回。
肆、假執行之宣告：
    原告陳明願供擔保，請求宣告假執行，就原告勝訴部分，核
    無不合，爰分別酌定相當擔保金額，准許之；至於原告敗訴
    部分，因該部分訴之駁回而失所依據，應併予駁回。
伍、本件事證已臻明確，兩造其餘主張及舉證，經審酌與判決結
    果尚不生影響，均不另論述，併予敘明。
據上論結，本件原告之訴為一部有理由，一部無理由，應依民事
訴訟法第79條、第85條第2項、第390條第2項，判決如主文。
中    華    民    國    95    年    7     月    31    日
                  民事第一庭    法  官  高敏俐
以上正本係照原本作成。
如對本判決上訴，須於判決送達後20日內向本院提出上訴狀。
中    華    民    國    95    年    7     月    31    日
                                書記官  洪木志


司法院資訊處製作；財團法人民間司法改革基金會備份。
